ACORDAO-COMPLETO-2368322

ACÓRDÃO 9797/2019 ATA 33/2019 - PRIMEIRA CÂMARA

VISTOS, relatados e discutidos estes autos de representação apresentada pelo Tribunal de Contas dos Municípios do Estado da Bahia – TCM/BA, a respeito de possíveis irregularidades, no âmbito do Município de Serra Dourada/BA, relacionadas à utilização de equipamentos doados pelo Ministério do Desenvolvimento Agrário em finalidade diversa daquela prevista no Termo de Doação com Encargos,
ACORDAM os Ministros do Tribunal de Contas da União, reunidos em sessão da 1ª Câmara, diante das razões expostas pelo Relator, em:
9.1. conhecer da presente representação, já que satisfeitos os requisitos de admissibilidade previstos nos arts. 235 e 237, inc. IV, do Regimento Interno deste Tribunal e no art. 103, § 1º, da Resolução TCU 259/2014;
9.2. acatar, considerados os elementos até aqui disponíveis nos autos, as razões de justificativa apresentadas pelo sr. José Milton Frota de Souza;
9.3. determinar, com fundamento no inc. II do art. 250 do Regimento Interno do TCU, à Superintendência do Ministério da Agricultura, Pecuária e Abastecimento no Estado da Bahia que, no prazo de 90 (noventa) dias, apure conclusivamente a possível ocorrência de irregularidades na utilização de bens doados pelo então Ministério do Desenvolvimento Agrário ao município de Serra Dourada/BA a partir de 2013, mediante entendimentos entre aquele órgão e a Gerência Executiva do Ibama em Barreiras/BA, de onde, ao que tudo indica, surgiram os primeiros indícios da suposta utilização indevida dos equipamentos doados que deram origem a esta Representação, informando a este Tribunal de Contas, no mesmo prazo, as providências adotadas e os resultados alcançados;
9.4. determinar o encaminhamento de cópia deste acórdão e dos elementos constantes da peça 1 à Superintendência do Ministério da Agricultura, Pecuária e Abastecimento no Estado da Bahia;
9.5. determinar o encaminhamento de cópia deste acórdão ao representante e ao Município de Serra Dourada/BA;
9.6. autorizar o arquivamento deste processo, nos termos do inc. V do art. 169 do RITCU.

Representação apresentada  a respeito de possíveis irregularidades, no âmbito do Município de Serra Dourada/BA, relacionadas à utilização de equipamentos doados pelo Ministério do Desenvolvimento Agrário em finalidade diversa daquela prevista no Termo de Doação com Encargos

Primeira Câmara

Município de Serra Dourada/BA.

3.	Representante: Tribunal de Contas dos Municípios do Estado da Bahia - TCM/BA.

13.1. Ministro presente: Benjamin Zymler (na Presidência).
13.2. Ministros-Substitutos convocados: Augusto Sherman Cavalcanti (Relator), Marcos Bemquerer Costa e André Luís de Carvalho.
13.3. Ministro-Substituto presente: Weder de Oliveira.

AUGUSTO SHERMAN

Trata-se de representação apresentada pelo Tribunal de Contas dos Municípios do Estado da Bahia – TCM/BA, a respeito de possíveis irregularidades, no âmbito do Município de Serra Dourada/BA, relacionadas à utilização de equipamentos doados pelo Ministério do Desenvolvimento Agrário em finalidade diversa daquela prevista no Termo de Doação com Encargos.
2.	No que se refere ao conteúdo deste feito, às medidas saneadoras e análises levadas a efeito, assim como quanto às conclusões e propostas de encaminhamento apresentadas pela área técnica desta Casa, adoto como relatório a instrução constante da peça 28, a qual contou com concordância do Diretor da Área (peça 29) e do Secretário de Controle Externo da SecexAgroAmbiental (peça 30) , passando a transcrevê-la, com os eventuais ajustes de forma julgados pertinentes:
“INTRODUÇÃO
Cuidam os autos de representação, apresentada pelo Tribunal de Contas dos Municípios do Estado da Bahia, reportando a ocorrência de possíveis irregularidades no Município de Serra Dourada/BA, relacionadas à utilização de equipamentos doados pelo Ministério do Desenvolvimento Agrário em finalidade diversa daquela prevista no Termo de Doação com Encargos.
HISTÓRICO
2. A origem do processo reside em uma denúncia ao Ministério Público Federal (MPF) , encaminhada por membros da Câmara de Vereadores do Município, devidamente identificados na peça (peça 1, p. 3-6) .
3. O MPF, para instrução do Inquérito Civil 1.14.003.000299/2015-16, requisitou informações ao Tribunal de Contas dos Municípios do Estado da Bahia (TCM/BA) , quanto à apuração do objeto da denúncia (peça 1, p. 2) .
4. O TCM/BA, por sua vez, com base em parecer da assessoria da presidência (peça 1, p. 14) , encaminhou a documentação para o TCU (peça 1, p. 1) . Na avaliação do TCM/BA, os fatos denunciados envolvem recursos repassados pelo governo federal.
5. Instrução inicial (peça 3) , oriunda da Secex-BA (à época) , propôs arquivamento ao Ministro-Relator, sob a premissa de não haver indícios suficientes de os recursos envolvidos na versão dos fatos narrados na inicial serem federais, o que afastaria a competência desta Corte.
6. O Ministro-Relator, em divergência ao encaminhamento daquela Secretaria (peça 6) , restituiu os autos alertando que a situação tratada no presente processo poderia ser semelhante àquela ocorrida no âmbito do TC Processo 001.217/2015-1, processo cujo objeto foi avaliação de suposta utilização indevida de equipamentos doados ao município de Farias de Brito/CE, por intermédio de contrato de doação com encargos, no âmbito do Programa de Aceleração do Crescimento – PAC 2 – mesma modalidade utilizada na situação em tela.
7. Em cumprimento ao despacho do Relator, a Secex-BA fez diligências ao extinto Ministério do Desenvolvimento Agrário e à Delegacia Federal da Secretaria Especial de Agricultura Familiar e do Desenvolvimento Agrário no Estado da Bahia, acerca da existência de doação de equipamentos ao município de Serra Dourada/BA, bem como ocorrência de procedimento fiscalizatório e respectivos relatórios envolvendo eventuais doações ao citado Município (peça 7) .
8. A Delegacia Federal informou que não existiam procedimentos fiscalizatórios específicos voltados a avaliar utilização irregular de equipamentos pelo município de Serra Dourada/BA e que havia enviado notificação ao gestor daquele município (peça 12) .
9. A Secretaria Especial de Agricultura Familiar e do Desenvolvimento Agrário – Sead encaminhou o Ofício 97/2017-ASS/Sead/CC/PR, de 13/6/2017, informando que o município de Serra Dourada recebeu cinco máquinas por intermédio do PAC 2 (peça 14) , conforme tabela abaixo:
	N.º
	Equipamento
	Data Entrega
	Duração dos Encargos
	Termo de Doação

	01
	Retroescavadeira
	27/05/2013
	5 anos
	Peça 14, p.11-16

	02
	Motoniveladora
	21/06/2013
	5 anos
	Peça 14, p.17-24

	03
	Caminhão Basculante
	24/02/2014
	3 anos
	Peça 14, p.32-34

	04
	Caminhão Cisterna
	16/12/2013
	3 anos
	Peça 14, p.25-28

	05
	Pá Carregadeira
	29/04/2014
	3 anos
	Peça 14, p.29-31

10. De posse das respostas citadas nos dois itens anteriores, a Secex/BA expediu diligência ao município de Serra Dourada/BA, a fim de obter informações acerca do cumprimento das obrigações contidas nos termos de doação, tais como disponibilização de dois servidores da prefeitura, comprovante de realização de manutenção nos maquinários e relatórios anuais de utilização dos equipamentos doados (peças 16 e 19) .
11. Adicionalmente, procedeu à audiência do prefeito, Sr. José Milton Frota de Souza pelas seguintes ocorrências (peças 24 e 26) :
‘I – Utilização indevida da Retroescavadeira HL-740-9s, da marca Hyundai, do Ministério do Desenvolvimento Agrário PAC 2, encontrada pelo IBAMA-GEREX/Barreiras-BA (Relatório de Fiscalização datado de 11/11/2014/Serra Dourada/BA e Brejolândia/BA) , durante trabalho de fiscalização realizado entre os dias 3 e 6/11/2014, prestando serviços na indústria Cerâmica Estrela Brilhante Ltda. (CNPJ 19.969.596/0001-60) ;
II – Utilização dos equipamentos do PAC 2 sem a devida identificação, na prestação de serviços pela empresa Francisco Bruno Souza Torres – ME ou Torres Construções e Serviços (CNPJ 18.725.763/0001-65) , micro empresa fundada e inclusa no Simples em 22/8/2013, em face de contratos firmados com a prefeitura na locação de horas/máquinas para prestação de serviços nas estradas vicinais do município (Contratos 68/2915 e 115/2015, nos valores de R$ 118.680,00 e R$ 244.710,00, respectivamente) , quando mencionada empresa não possui os equipamentos necessários para a realização dos serviços, do tipo caminhões, caçambas ou tratores’.
EXAME TÉCNICO
12. A origem desta representação ocorreu em razão de oferecimento de denúncia por parte de vereadores do município de Serra Dourada/BA ao Ministério Público Federal e ao Tribunal de Contas dos Municípios do Estado da Bahia (peça 1, p. 3-6) . Os parlamentares alegam que a Prefeitura de Serra Dourada utilizou irregularmente máquinas doadas pelo Ministério do Desenvolvimento Agrário, uma vez que teriam sido flagradas prestando serviços em propriedades particulares.
13. Com o objetivo de provar a ocorrência de tais irregularidades, anexaram à exordial um relatório produzido pela Gerência Executiva do Ibama em Barreiras/BA. Tal relatório narra que os fiscais constataram a construção de uma empresa de cerâmica e conferiram os documentos de Anotação de Responsabilidade Técnica – ART e o alvará de funcionamento expedido pela Prefeitura de Municipal de Serra Dourada/BA, destacando, ao final, que foi identificado um ‘trator’ com identificação do Ministério do Desenvolvimento Agrário PAC 2 (peça 1, p. 11) .
14. Foram anexadas quatro fotos em preto e branco, sobre as quais pouco se pode afirmar, em razão da baixa resolução e visibilidade de seu conteúdo (peça 1, p. 12) .
15. Em resposta à diligência solicitada, a prefeitura de Serra Dourada/BA, por intermédio do Ofício 193/2017, informou o cumprimento de obrigações constantes do termo de doação, tais como: comprovante de manutenção das máquinas recebidas do MDA, por meio de apresentação de notas fiscais e realização das declarações anuais de utilização e manutenção dos bens doados pelo MDA, relativas aos exercícios de 2015 e de 2016 (peça 21) . A declaração de 2015 constava como ‘aprovada’ (peça 21, p. 4) e a de 2016 como ‘submetida’ (peça 21, p. 9) . A inexistência de declaração acerca do exercício de 2017 se dá em razão de o ofício ter sido enviado ainda em 2016.
16. Em resposta ao ofício de audiência (peça 24) , o prefeito de Serra Dourada refutou a ocorrência de irregularidades, alegando, em apertada síntese, não estar ciente da utilização de máquinas públicas para finalidades privadas, que as fotos apresentadas no laudo foram tiradas no momento de recebimento das máquinas, bem como que o próprio órgão ambiental cita que o maquinário provavelmente pertence ao Município de Serra Dourada (peça 26) .
17. A notificação de ocorrência de irregularidade por órgãos do legislativo municipal, bem como a apresentação do relatório emitido pelo Ibama podem caracterizar a existência de indícios de ocorrência de irregularidades suficientes para justificar a realização de diligências e demais procedimentos fiscalizatórios.
18. No entanto, levando em consideração, principalmente, o teor do relatório acostado à peça 1, páginas 11 e 12, não é possível concluir que houve utilização irregular das máquinas que foram efetivamente doadas ao município de Serra Dourada, isto é, da retroescavadeira cujo número de chassi é 9B9214T74DBDT4857 da marca JCB, ou do mesmo equipamento de chassi HBRH740DCE0000708, da marca Hyundai, ou, ainda, do caminhão de cisterna com número de chassi 9BM693388DB932389. Ressalta-se a expressão utilizada pelos fiscais: ‘...um trator provavelmente do município de Serra Dourada...’ (peça 1, 11) , que deixa claro que as diligências não foram suficientes para identificar precisamente quais os maquinários estariam sendo utilizados em desacordo com os termos de doação.
19. Ademais, a delegacia do MDA no Estado da Bahia informou, em 6/6/2017, não existirem ações de fiscalização no município de Serra Dourada (peça 12) .
20. Nessa situação, não há como proceder à responsabilização do prefeito de Serra Dourada/BA pela utilização irregular de equipamentos doados pelo Ministério do Desenvolvimento Agrário, uma vez que sequer foi possível identificar precisamente quais seriam os equipamentos utilizados nas obras, se, mesmo que doados pelo PAC 2, eram de propriedade do município de Serra Dourada ou, ainda, qual a finalidade da utilização de tais máquinas no momento averiguado.
21. Ainda que não seja possível a conclusão inequívoca pela ocorrência de irregularidade neste momento, é importante destacar que os termos de doação a condicionam a utilização dos bens doados a finalidades específicas. No caso das retroescavadeiras, a utilização desses bens deveria ser na recuperação de estradas vicinais e em obras de captação e armazenamento de água, para garantir o abastecimento à população e animais do município donatário (Cláusulas Primeira e Segunda do Termo de Doação com Encargos – peça 14, p. 12-14 e 29) . Quanto a isto, impende ressaltar que a fiscalização e o acompanhamento da utilização dos bens cabem, primariamente, ao doador, ou seja, ao órgão atualmente responsável pelas atribuições do extinto Ministério do Desenvolvimento Agrário.
22. Devido a recentes alterações normativas (Medida Provisória 870/2019 e Decreto 9.967/2019) , responsáveis pela redistribuição de atribuições e da extinção da Secretaria Especial de Agricultura Familiar e do Desenvolvimento Agrário, verifica-se que as atribuições da extinta Sead ficaram a cargo do Ministério da Agricultura, Pecuária e Abastecimento – Mapa. Desse modo, será proposto que a Superintendência do Mapa na Bahia apure conclusivamente acerca dos eventos ocorridos no âmbito dos contratos de doação do MDA para o município de Serra Dourada/BA.
23. Por essa razão, será proposto o conhecimento da representação, considerando-a parcialmente procedente, com a determinação de que a Superintendência do Mapa na Bahia proceda à verificação dos bens doados ao município de Serra Dourada, bem como adote as providências cabíveis, caso identificadas irregularidades, comunicando ao Tribunal os procedimentos adotados.
CONCLUSÃO
24. Em que pese tenham sido feitas diligências à Secretaria Especial de Agricultura Familiar e do Desenvolvimento Agrário, à Delegacia do Ministério do Desenvolvimento Agrário no Estado da Bahia e à Prefeitura Municipal de Serra Dourada, na Bahia, não foi possível colher evidências suficientes acerca da utilização dos maquinários doados pelo MDA àquele município, razão pela qual não será proposta responsabilização ao prefeito Sr. José Milton Frota de Souza (itens 12-18) .
25. Considerando que existem medidas cabíveis por parte do órgão doador dos bens, bem como o princípio da economia processual e o da não supressão de instâncias, entende-se cabível a proposição de determinação à Superintendência do Ministério da Agricultura Pesca e Abastecimento no Estado da Bahia para que apure conclusivamente e encaminhe ao TCU, no prazo de 45 dias, relatório acerca da utilização dos bens doados ao município de Serra Dourada pelo Ministério do Desenvolvimento Agrário nos anos de 2013 e 2014 (itens 19-23) .
PROPOSTA DE ENCAMINHAMENTO
26. Ante o exposto, submetem-se os autos à consideração superior, propondo:
a) conhecer da presente representação, satisfeitos os requisitos de admissibilidade previstos nos arts. 235 e 237, inciso III, do Regimento Interno deste Tribunal, e no art. 103, §1º, da Resolução TCU 259/2014, para, no mérito, considerá-la parcialmente procedentes;
b) acatar as razões de justificativa apresentadas pelo Sr. José Milton Frota de Souza;
c) determinar, com fundamento no art. 250, inciso II, do RI/TCU, à Superintendência do Ministério da Agricultura, Pecuária e Abastecimento no Estado da Bahia que, no prazo de 45 (quarenta e cinco) dias:
c.1) apure conclusivamente a possível ocorrência de irregularidades na utilização de bens doados pelo Ministério do Desenvolvimento Agrário ao município de Serra Dourada/BA a partir de 2013 e encaminhe a este Tribunal de Contas relatório contendo as conclusões e providências adotadas;
d) dar ciência do acórdão que vier a ser proferido ao representante, destacando que o relatório e o voto que fundamentam a deliberação ora encaminhada podem ser acessados por meio do endereço eletrônico www.tcu.gov.br/acordaos e que, caso tenham interesse, o Tribunal pode encaminhar-lhes cópia desses documentos sem quaisquer custos para V. Sas.;
e) arquivar o presente processo, com fundamento no art. 169, inciso III, do Regimento Interno do Tribunal.”
É o relatório.

não há.

Não atuou.

REPRESENTAÇÃO. POSSÍVEIS IRREGULARIDADES NA UTILIZAÇÃO DE EQUIPAMENTOS DOADOS PELO ENTÃO MINISTÉRIO DO DESENVOLVIMENTO AGRÁRIO - MDA. INSUCESSO DE APURAÇÃO, MEDIANTE DILIGÊNCIA, ACERCA DO USO DE BENS DOADOS PELO MDA AO MUNICÍPIO. COMPETÊNCIA PRIMÁRIA DO ÓRGÃO DOADOR E PRINCÍPIO DA NÃO SUPRESSÃO DE INSTÂNCIAS DE CONTROLE. DETERMINAÇÃO. CIÊNCIA. ARQUIVAMENTO.

REPRESENTAÇÃO (REPR)

Trata-se de representação apresentada pelo Tribunal de Contas dos Municípios do Estado da Bahia – TCM/BA, a respeito de possíveis irregularidades, no âmbito do Município de Serra Dourada/BA, relacionadas à utilização de equipamentos doados pelo Ministério do Desenvolvimento Agrário em finalidade diversa daquela prevista no Termo de Doação com Encargos (peça 1) .
2.	Ainda que registrando que, nos termos do inc. IV do art. 237 do Regimento Interno desta Casa, o TCM/BA teria legitimidade para representar ao TCU, após consignar não haver identificado, no Siconv e no Portal da Transparência, registro de repasses federais para aquisição dos equipamentos mencionados pendentes de prestação de contas e que, após a aprovação desta, referidos bens, mesmo que adquiridos com recursos federais, já estariam incorporados ao patrimônio municipal, a então Secex/BA, em instrução inicial (peça 3) , apresentou proposta de não conhecimento da representação em tela, tendo em vista a matéria não ser de competência deste Tribunal.
3.	Vindo os autos, então, ao meu descortino, divergi do encaminhamento alvitrado pela unidade instrutiva, por entender que se deveria atribuir, a este feito, o mesmo tratamento conferido ao caso análogo tratado no TC-Processo 001.217/2015-1. Naqueles autos, em que se examinou a doação de equipamentos similares ao Município de Farias Brito/CE, identificou-se que o termo de doação firmado possuía disposições expressas em que o donatário assumia a obrigação de, por um período de três anos, comprovar a utilização dos bens recebidos na finalidade social prevista, inclusive sob pena de extinção da doação e reversão dos bens ao patrimônio da União. Naquele caso, diante da constatação do uso indevido de uma retroescavadeira, em função de constituir irregularidade única e da apuração de que o material retirado acabou servindo para finalidade adequada, o Tribunal, ao acolher proposta do Ministro-Substituto Marcos Bemquerer Costa, considerou suficiente dar ciência ao ente municipal acerca do fato, a fim de que, futuramente, fossem evitadas novas ocorrências da espécie.
4.	Em assim sendo, restituí o feito à unidade técnica, a fim de que promovesse as diligências necessárias com vistas à obtenção das disposições normativas atinentes aos encargos usualmente inseridos em termos de doação da espécie, bem como informações acerca de visitas realizadas pela Delegacia Federal de Desenvolvimento Agrário no Estado da Bahia ao município em tela e de eventuais irregularidades detectadas na utilização das máquinas doadas por força do PAC2 – Equipamentos. Naquela oportunidade, autorizei também que, caso o quadro se confirmasse análogo ao apreciado no TC-Processo 001.217/2015-1, fosse promovida a audiência dos responsáveis pelos equipamentos doados pelo MDA, para que apresentassem justificativas pela noticiada utilização indevida (fls. 4, peça 6) .
5.	Em obediência a tais diretivas, a então Secex/BA levou a efeito diligências junto à Secretaria Especial de Agricultura Familiar e do Desenvolvimento Agrário – Sead (peças 9, 11, 14/15) , à Delegacia Federal da Sead no Estado da Bahia (peças 10, 12/13) e ao município de Serra Dourada/BA (peças 19/23) e promoveu a audiência do sr. José Milton Frota de Souza (peças 24/26) , Prefeito Municipal de Serra Dourada/BA.
6.	Por meio das diligências levadas a efeito, a unidade instrutiva obteve a informação de que o município de Serra Dourada/BA foi beneficiado pelo então MDA – via PAC2 –, nos anos de 2013 e 2014, com a doação de cinco equipamentos, a saber, uma retroescavadeira, uma motoniveladora, um caminhão basculante, um caminhão cisterna e uma pá carregadeira, todos eles gravados com encargos similares aos acima mencionados, sendo os dois primeiros pelo prazo de cinco anos e os demais pelo interregno de três anos (fls. 1/2, peça 28) . Sua ressalva, no entanto, é de que, a partir das referidas medidas saneadoras, não foi possível chegar a conclusão segura quanto às alegadas utilizações indevidas de tais equipamentos, tendo em vista, de um lado, a informação da Delegacia Federal da Sead no Estado da Bahia de que não existiam procedimentos fiscalizatórios específicos voltados a avaliar a possível utilização irregular dos equipamentos pelo município de Serra Dourada/BA e, de outro,  a pouca precisão, na representação em tela, quanto à identificação do maquinário que estaria sendo objeto de utilização irregular (tanto no que tange a dados que permitam a individualização dos equipamentos, quanto a se eles, efetivamente, pertenceriam ao município de Serra Dourada/BA) e a baixa qualidade das fotografias que, supostamente, comprovariam tal uso indevido (fls. 3, peça 28) . Tal quadro de incerteza, ademais, serviu de fundamento para a proposta de acatar as justificativas do sr. José Milton Frota de Souza, no sentido de que jamais ocorreu a utilização irregular dos equipamentos em questão (fls. 3, peça 28) .
7.	Diante desse quadro, o posicionamento da SecexAgroAmbiental é no sentido de (fls. 4, peça 28) :
	a) conhecer da presente representação para, no mérito, considera-la parcialmente procedente;
	b) acatar as razões de justificativa apresentadas pelo sr. José Milton Frota de Souza;
	c) determinar à Superintendência do Ministério da Agricultura, Pecuária e Abastecimento no Estado da Bahia que apure a possível ocorrência de irregularidades no uso dos equipamentos em questão;
	d) dar ciência do Acórdão proferido ao representante;
	e) arquivar este processo.
8.	De minha parte, ainda que também considere que a representação em tela deva ser conhecida, posto que preenchidos os requisitos para tanto, divirjo de que o Tribunal deva posicionar-se quanto a seu mérito, já que, efetivamente, ainda não foram identificados elementos suficientes para concluir-se pela ocorrência, ou não, das utilizações irregulares dos equipamentos doados pelo MDA ao município de Serra Dourada/BA. Entendo preferível explicitar, também, que o acolhimento das justificativas do sr. José Milton Frota de Souza se dá tendo por base os elementos até aqui disponíveis nos autos. Além disso, tenho dúvidas quanto a se a Superintendência do MAPA no Estado da Bahia terá condições de cumprir a determinação sugerida pela unidade instrutiva, tendo em vista a ausência de tempestivas e contemporâneas fiscalizações por parte da Delegacia Federal da Sead no Estado da Bahia. De todo modo, considero que se deva promover tentativa nesse sentido, mediante entendimentos entre aquele órgão e a Gerência Executiva do Ibama em Barreiras/BA, de onde, ao que tudo indica, surgiram os primeiros indícios da suposta utilização indevida dos equipamentos doados que deram origem a esta Representação. Feitos esses ajustes, alinho-me em relação ao restante da proposta, com os eventuais ajustes de forma julgados necessários.
Ante o exposto, manifesto-me por que o Tribunal aprove o acórdão que ora submeto à deliberação deste Colegiado.
TCU, Sala das Sessões Ministro Luciano Brandão Alves de Souza, em 17 de setembro de 2019.
AUGUSTO SHERMAN CAVALCANTI 
Relator